【裁判字號】    89,台上,282
【裁判日期】    890127
【裁判案由】    損害賠償（確認本票債權不存在等）
【裁判全文】
最高法院民事判決                                八十九年度台上字第二八二號
    上 訴 人  丙 ○ ○
    被上訴人  甲 ○ ○
              乙 ○ ○
              丁○○○
右當事人間請求損害賠償（確認本票債權不存在等）事件，上訴人對於中華民國八十
七年九月二十八日台灣高等法院台南分院第二審更審判決（八十七年度上更(二)字第五
六號），提起上訴，本院判決如左：
    主  文
原判決廢棄，發回台灣高等法院台南分院。
    理  由
本件被上訴人及其被繼承人李陳氣（民國八十六年十月二日死亡，由被上訴人於原審
第二次更審時聲明承受訴訟）起訴主張：伊之被繼承人李襯於七十四年六月十三日，
為擔保被上訴人甲○○積欠訴外人倍群實業股份有限公司（下稱倍群公司）之債務新
台幣（下同）三百萬元，乃提供如第一審判決附表（下稱附表）所示土地設定本金最
高限額三百萬元抵押權與倍群公司（該抵押權於同月二十九日登記），並經該公司於
同日立具同意書承諾十年內絕不拍賣該抵押物。後倍群公司於八十年十一月十八日將
上開抵押權移轉登記與上訴人，復將該抵押債權暨甲○○於七十四年三月二十三日所
簽發未載到期日金額四百萬元之本票一紙讓與於上訴人，該讓與雖經通知伊，惟該本
票債權原非系爭抵押權擔保之範圍，且於七十七年三月二十三日即罹於時效而消滅，
上訴人嗣後受讓該本票，僅有通常債權讓與之效力，仍應受上開同意書約定之拘束。
茲上訴人竟故違此約定，以系爭本票為債權憑證，聲請法院裁定准許拍賣抵押物，進
而聲請法院強制執行，承受附表所示之土地，顯不法侵害伊之權利等情，爰本於侵權
行為之法律關係，求為命上訴人將上開附表所示之土地辦理所有權移轉登記與伊共有
，如不能辦理移轉登記時，應賠償伊損害三百十四萬六千二百九十七元，並自上開拍
賣抵押物執行事件分配之日起加計法定遲延利息之判決。
上訴人則以：系爭本票債權應在上開抵押權擔保之效力範圍內，該本票經伊提示既不
獲付款，伊自得依法實行抵押權聲請拍賣附表所示之土地。伊不知倍群公司曾立具上
述同意書約定十年內不拍賣，該同意書並非該抵押權設定契約書之附件或經記載其內
容於土地登記簿內，亦不生物權效力，伊不受該同意書之拘束。又被上訴人甲○○曾
於八十一年間先後致函向伊承認系爭本票債務，應認其已拋棄時效利益，兩造間之抵
押債權委屬存在，伊於八十二年間聲請拍賣抵押物即附表所示之土地並予承受，於法
並無不合等語，資為抗辯。
原審維持第一審所為上訴人敗訴之判決，駁回其上訴，無非以：按以抵押權擔保之債
權，其請求權已因時效而消滅，如抵押權人於消滅時效完成後，五年間不實行其抵押
權者，其抵押權消滅，民法第八百八十條定有明文。本件上訴人所持有被上訴人甲○
○於七十四年三月二十三日簽發之系爭本票，依票據法第二十二條第一項規定，其對
發票人即被上訴人甲○○之票據權利，應於七十七年三月二十三日即罹於時效消滅，
乃上訴人竟遲至八十二年四月十五日始向台灣台南地方法院（下稱台南地院）聲請強
制執行，其於同年三月十日向該法院聲請為許可拍賣抵押物之裁定，殊非民法第八百
八十條所稱之「實行抵押權」可比，故上訴人之系爭抵押權已因逾上述五年除斥期間
而消滅。又上訴人指被上訴人曾於八十一年間致函向其承認系爭本票債務並拋棄時效
利益一節，固據其提出被上訴人甲○○寄與訴外人倍群公司代表人周金鐸及上訴人之
函件為證，惟依該函件所載，均僅承認其有設定抵押權擔保三百萬元債務而已，並未
承認系爭四百萬元本票債務，上訴人執此謂被上訴人已就本票債務拋棄時效利益云云
，自非足取。茲系爭抵押權所擔保之債權，既因被上訴人提起確認本票債權不存在之
訴而拒絕該給付，其請求權應已罹於三年時效期間而消滅，且因上訴人未於時效完成
後五年間依法實行抵押權，其抵押權自同歸於消滅，則上訴人竟仍持上開許可拍賣抵
押物之裁定聲請法院就附表所示之土地為強制執行，致被上訴人繼承之上開土地遭強
制執行而喪失其所有權，上訴人自當就被上訴人所受之損害負侵權行為之賠償責任。
從而，被上訴人訴請上訴人將附表所示之土地辦理所有權移轉登記為其共有，即屬正
當，應予准許等詞，為其判斷之基礎。
查原審固認定系爭最高限額三百萬元抵押權所擔保之上開本票債權已因罹於三年時效
而消滅，惟該抵押權所擔保之債權並非僅侷限於「本票債權」而已，此觀系爭抵押權
設定契約書「特別約定事項」欄一載明：「所有權人為擔保對抵押權人現在及將來所
負之借款、票據、保證及其他一切債務之清償……」等語（見台南地院八十一年度執
字第四五七一號執行卷）自明。即依被上訴人甲○○於八十一年三月十二日致上訴人
之「信函」暨函附之「同意書」及其未載年份二月二十六日書立之「理由書」所載，
甲○○不但承認其積欠倍群公司債款三百萬元無訛，且是認該同意書上會算之帳款三
百萬元乃系爭抵押債權屬實（分見一審卷四五－四八頁及台南地院八十二年度簡營字
第一三三號卷二二頁），似見該抵押債權除本票債權外尚有其他債權存在。果爾，則
能否僅因上述本票債權罹於時效消滅，即謂上訴人抵押債權暨抵押權均歸於消滅，已
滋疑問。原審未遑就上開「信函」、「同意書」、「理由書」等書證詳為斟酌，進一
步調查審認，遽行判決，自嫌速斷。又按侵權行為須以故意或過失不法侵害他人之權
利為要件。本件上訴人係依台南地院八十一年度拍字第六三○號准予拍賣抵押物之裁
定聲請就被上訴人如附表所示之土地為強制執行，並以執行債權人之身分拍賣承受該
土地。究竟上訴人據之聲請強制執行有何故意或過失之不法侵權行為﹖原審並未於判
決理由項下說明其憑以認定之依據，徒以上開系爭本票債權業經罹於時效消滅及系爭
抵押債權與抵押權均已歸於消滅等由，逕謂上訴人應負侵權行為之損害賠償責任，亦
有判決不備理由之違法。本件上訴人之抵押權暨其所擔保之抵押債權是否仍繼續存在
﹖事實既尚欠明瞭，本院自無從為法律上之判斷。上訴論旨執以指摘原判決不當，求
予廢棄，不能認為無理由。
據上論結，本件上訴為有理由，依民事訴訟法第四百七十七條第一項、第四百七十八
條第一項，判決如主文。
中      華      民      國    八十九    年      一      月    二十七    日
                              最高法院民事第六庭
                                  審判長法官  朱  錦  娟
                                        法官  蘇  茂  秋
                                        法官  蘇  達  志
                                        法官  顏  南  全
                                        法官  陳  碧  玉
      右正本證明與原本無異
                                              書  記  官
中      華      民      國    八十九    年      二      月      十      日


司法院資訊處製作；財團法人民間司法改革基金會備份。
